【裁判字號】    97,消債更,1618
【裁判日期】    980526
【裁判案由】    更生事件
【裁判全文】
臺灣板橋地方法院民事裁定          97年度消債更字第1618號
聲  請  人  乙○○
代  理  人  朱麗真律師
上列當事人因消費者債務清理事件聲請更生，本院裁定如下：
    主  文
聲請駁回。
聲請費用由聲請人負擔。
    理  由
一、本件聲請意旨略以：聲請人因有不能清償債務之情事，目前
    債務總金額為新臺幣（下同）2,336,329元，前於民國95年5
    月間依中華民國銀行公會會員辦理無擔保債務協商機制，與
    最大債權金融機構中國信託商業銀行股份有限公司達成協商
    ，雙方約定聲請人自95年6月起分120期，零利率，每月10日
    以21,025元依各債權銀行債權金額比例清償各項債務，直至
    全部清償為止，惟協商當時中國信託商業銀行片面提出協商
    條件，並未考量聲請人之清償能力及基本生活所需，有違協
    商真意，又協商時聲請人每月收入約48,000元，扣除95年日
    常生活支出費用每月約40,000元，僅餘8,000元 ，根本無法
    繳納協商金額，故聲請人協商後並未繳納任何一期款項即毀
    諾，爰請求裁定准予更生云云。
二、按債務人對於金融機構因消費借貸、自用住宅借款、信用卡
    或現金卡契約而負債務，在聲請更生或清算前，應提出債權
    人清冊，以書面向最大債權金融機構請求協商債務清償方案
    並表明共同協商之意旨，消費者債務清理條例第 151 條第1
    項定有明文。而債務人與金融機構協商成立者，不得聲請更
    生或清算，但因不可歸責於己之事由，致履行顯有重大困難
    者，不在此限；消費者債務清理條例施行前，債務人依金融
    主管機關協調成立之中華民國銀行公會會員辦理消費金融案
    件無擔保債務協商機制與金融機構成立之協商，準用前項之
    規定，消費者債務清理條例第151 條第5 項、第6 項亦分別
    有明文可參。至於債務人聲請更生或清算不合程式或不備其
    他要件者，法院應以裁定駁回之，但其情形可以補正者，法
    院應定期間先命補正，復為同條例第8 條所明定。
三、次按前開法律規定之「但因不可歸責於己之事由，致履行顯
    有重大困難者，不在此限」，其立法意旨係基於債務清償方
    案成立後，應由債務人誠實遵守信用履行協商還款條件，惟
    於例外情形下發生情事變更，在清償期間收入或收益不如預
    期，致該方案履行困難甚或履行不能，因不可歸責於己之事
    由，始能聲請更生或清算。此規範意旨在避免債務人任意毀
    諾已成立之協商，濫用更生或清算之裁判上債務清理程序。
    蓋以債務清償方案係經當事人行使程序選擇權所為之債務清
    理契約，債務人應受該成立之協議所拘束。債務人既已與金
    融機構協商成立，如認該協商方案履行有其他不適當情形，
    自仍應再循協商途徑謀求解決。又所謂不可歸責於己之事由
    ，係指出於非己身所能控制之自然力或其他人為事由，具有
    猝然性而不能預知，非人力所能參與或所能阻止，而陷於不
    能履行承諾償還自己之債務者而言，例如：
  1.債務人於履行清償期間遭逢重大意外災害，如車禍、火災、
    或罹患重大不治之惡疾而喪失工作能力。
  2.債務人負擔家計生活之職業工作，突然非自願性失業，而可
    預見的、持續性的無法就業謀生。
  3.因遭逢不可抗力之天然災害，如地震、颱風、水災而因其損
    害甚鉅致無力清償等情事。
四、本院查：
(一)聲請人於消費者債務清理條例施行前，曾依照中華民國銀行
    公會會員辦理消費金融案件無擔保債務協商機制，與最大債
    權金融機構中國信託商業銀行股份有限公司達成協商，雙方
    約定聲請人自95年6月起分120期，零利率，每月10日以21,0
    25元依各債權銀行債權金額比例清償各項債務，直至全部清
    償為止，此有協議書及無擔保債務還款計劃影本各一份為證
    ，且觀諸聲請人提出之財團法人金融聯合徵信中心債權人清
    冊中「是否曾參與銀行公會債務協商」欄註記「Y 」一節亦
    明。準此，本件聲請人依上開協商機制與最大債權金融機構
    協商成立後，再向本院聲請更生，尚須符合「不可歸責於己
    之事由致履行顯有重大困難」之法定要件，方為適法。
(二)本件聲請人主張伊協商後並未繳納任何一期款項即毀諾之原
    因，係謂於當初協商時，債權銀行只考量其債權數額獲償滿
    足，片面提出協商條件，並未考量聲請人收入及基本生活支
    出，債務人於一段時間未為反對，銀行即視為協商成立，顯
    無協商之真意等語。惟按 ，聲請人係於民國62年1月27日出
    生，於95年5月 12日締結前述債務協商之際，係為33歲之成
    年人（此有聲請人之戶籍謄本在卷可參，本院卷第24頁），
    顯非尋常欠缺知識、經驗之人，自當對本身之經濟狀況、家
    庭收支情形瞭若指掌。惟其既於收受最大債權銀行（按即中
    國信託商業銀行）建議之協商條件後，既仍允諾簽署前述協
    商協議書，同意銀行提出之無擔保債務還款計劃，可見其償
    還能力，當屬聲請人於協商時已經其適當評估，思量資金來
    源之籌措管道後，認無疑慮方始為之。更何況前述中國信託
    商業銀行復於提出協商條件同時，已給予聲請人長達14日之
    猶豫期間，並告以如日後有未依條件履行之情形，協商即屬
    失效，聲請人所負各債務即回復依各原契約履行等節清楚，
    是聲請人接受與否，亦有充分之時間考量，彼若如認己確力
    有未逮，或積極之拒絕、或消極之不履行協商條件均足以發
    生阻卻協商條件成就之效果，然聲請人其後既未行拒絕，實
    已考慮周詳日後還款方法，實無匆促、不及思慮等不得已之
    情形無疑，堪信聲請人於本件辯稱銀行不顧伊之實際狀況，
    片面擬定還款金額，伊不得已才接受協商條件各語云云，顯
    為事後推諉言詞，難以相信。
(三)聲請人主張其協商時每月收入約48,000元，扣除95年日常生
    活支出費用及扶養費用每月約40,000元，僅餘8,000元，以
    上清償條件顯然高於聲請人清償能力，根本無法繳納協商金
    額，故聲請人協商後並未繳納任何一期款項即毀諾，是以其
    履行顯有重大困難者之情形等語。惟按聲請既人負債大於資
    產，食衣住行，本應較一般人節約支出，自應以行政院主計
    處公佈之97年度臺灣省低收入戶每人每月最低生活費用為9,
    829元作為計算標準。查債務人95年度所得總額為585,141元
    ，有聲請人提出之95年度綜合所得稅各類所得資料清單可按
    ，而平均每月所得為48,762元，扣除每月協商金額21,025元
    ，每月尚餘27,737元【計算式：48,762－21,025＝27,737】
    ，縱使聲請人於協商成立後96年度所得總額降為502,884元
    ，而平均每月所得略降為41,907元，有聲請人提出之96年度
    財政部國稅局綜合所得稅各類所得資料清單可按，惟扣除前
    揭基本生活支出後，仍然足以支付每月協商金額【計算式：
    41,907元－9,829元─21,025＝11,053元】，可知，以前揭
    每人每月最低生活費用為9,829元計算，聲請人每月所得自
    足以償還每月協商金額，並供聲請人維持基本生活所需。
(四)又聲請人於財產及收入況狀說明書中列載每月支出其配偶李
    義勝、其子李宥德、其父甲○○、其母丙○○等人之扶養費
    用每月共計12,000元等語。然按民法第1117條第1項規定，
    受扶養權利者，以不能維持生活而無謀生能力者為限。而同
    條第二項規定：前項無謀生能力之限制於直系血親尊親屬不
    適用之。即直系血親尊親屬受扶養者，仍須以不能維持生活
    者為限（最高法院87年度台上字第1696號判決意旨）。經查
    ，李宥德為85年9月28日出生，現年為12歲，有聲請人提出
    之戶籍謄本可稽 (見本院卷第23頁)，為無謀生能力之人，
    有受聲請人扶養之必要，是此部份每月支出扶養費用4,000
    元，足堪採信；再查，聲請人其父甲○○名下96年間尚有利
    息所得11,408元、土地一筆公告現值1,757,000元 ，又其母
    丙○○名下96年間尚有利息所得一筆1,517元 、股利所得兩
    筆共計2,158元 、中華開發金融控股股份有限公司股票投資
    21,590元，是其父母均有相當之資力，是否不能維持生活而
    有受聲請人扶養之必要，已非無疑問，復未據聲請人提出其
    固定支出扶養費用之相關證明，本院自無從審酌其陳述之真
    實性，故此部分支出非屬必要，應予剔除。末查，聲請人主
    張每月支出其配偶李義勝扶養費用4,000元等語，惟本案未
    據聲請人釋明其配偶有何不能維持生活之情事，復未提出支
    出扶養費用之相關證明文件，此外，本院參酌聲請人提出其
    配偶95、96年度綜合所得稅各類所得資料清單所載，其該兩
    年度所得總額分別為237,944元、267,200元，平均每月所得
    分別為19,829元、22,267元，顯示其有穩定之收入來源，非
    不能維持生活之人，從而，此部份扶養費用支出，亦非屬必
    要，應予剔除。綜上所述，聲請人每月應負擔之扶養數額僅
    為4,000元，以聲請人每月平均所得扣除李宥德之扶養費用
    及基本生活費，分別尚餘34,933元、28,078元【計算式：
    48,762-9,829-4 ,000=34,933(95 年度)；41,907-9,829-4,
    000=28,078(96年度)】，仍足以支付每月協商金額21,025元
    ，並無不能清償債務之情事。
五、綜上所述，本為聲請人於協商成立當時可得預見，又無不能
    清償債務之情事，其盱衡自己之經濟狀況，仍願簽署協議書
    ，自應依協議條款履行，是以聲請人本件聲請更生，不具備
    不可歸責於己之事由致履行顯有重大困難之法定要件，自應
    駁回其更生之聲請，爰裁定如主文。
中    華    民    國    98    年    5    月     26    日
                  民事第三庭  法  官    徐玉玲
上為正本係照原本作成
如不服本裁定，應於裁定送達後10日內，以書狀向本院提出抗告
，並繳納抗告費新臺幣1千元
中    華    民    國    98    年    5     月    26    日
                              書記官    陳靜怡


司法院資訊處製作；財團法人民間司法改革基金會備份。
